【裁判字號】    89,台上,2998
【裁判日期】    890525
【裁判案由】    盜匪案件
【裁判全文】
最高法院刑事判決                              八十九年度台上字第二九九八號
    上  訴  人  甲○○  男
    選任辯護人  陳武璋律師
右上訴人因盜匪案件，不服台灣高等法院台中分院中華民國八十九年二月二十九日第
二審更審判決（八十八年度上重更(二)字第三六號，起訴案號：台灣台中地方法院檢察
署八十六年度偵字第一八九四八號），提起上訴，本院判決如左：
    主  文
上訴駁回。
    理  由
本件原判決認定上訴人甲○○原名賴萬豐，與另三名不詳姓名成年男子，共同基於擄
人勒贖之犯意，於民國八十六年四月二日上午七時許，在台中市○區○○街二九八巷
巷口，趁江清泉晨間運動完畢，返家之際，由上訴人持類似手槍之不明兇器（有無殺
傷力不明）正面抵住江清泉之腰部，強行將之推上一輛深藍色ＢＭＷ自用小客車內，
坐於後座中央，車內另三名不詳姓名男子，分別坐於駕駛座、右前座、左後座，上訴
人則坐於右後座。旋由坐於左後座者，以頭套覆蓋江清泉之頭部，嚇令不得抵抗，並
將之裝入大型麻袋內，駛離現場。途中更換另一輛廂型車，將江清泉載往一處約四、
五層樓之建築物內囚禁，並以膠帶矇住雙眼，以手銬將雙手銬在座椅上，致無法抗拒
後，共同劫取江清泉所有之鑲綠色鑽石瑞士百達翡麗手錶一只、呼叫器一個、皮夾二
只，及已蓋妥發票人江清泉印章，惟金額、日期尚空白之台中市第六信用合作社（下
稱六信），票號ＡＡＣ0000000號支票一張，並共同對之勒索贖金新台幣（下
同）二億元。嗣經談判結果，先降至五千萬元，再降為三千萬元。達成協議後，上訴
人等人乃基於概括之犯意，於同日下午，以盜拷之行動電話，命江清泉與其家人及六
信總社人員聯絡，囑其家人不可報警，並速往六信總社辦理貸款二千萬元，聽候指示
付款贖人。其餘之一千萬元，則約定由上訴人等人就所劫得之該張空白支票，自行填
寫金額一千萬元兌領取贖。江清泉之子江俊傑依乃父指示，持二千萬元定期存單，前
往六信總社辦理質押貸款，提領二千萬元現金。嗣上訴人等人再以盜拷之行動電話通
知江清泉之家人，命司機施吉安攜帶二千萬元到達指定之地點付款贖人，經幾度變換
地點後，直至八十六年四月四日凌晨，終於在彰化市○○路○段四三八號，彰聯加油
站附近之塑膠桶內，取走二千萬元贖款。上訴人等人旋於八十六年四月四日上午六時
許，以廂型車將江清泉載至台中市市○○○街四八一號前釋放。其後，上訴人等人為
取得尚未到手之一千萬元贖款，以不詳方法在前揭支票上填寫發票日期八十六年四月
十日，金額一千萬元後，由上訴人於同日向不知情之曾瓊碧佯稱該張支票係伊賭博贏
得，願以四十萬元之代價，請其代為兌領，而偕同曾瓊碧前往台中市○○路一○四號
其兄經營之金來茶莊二樓，委託亦不知情之職員王錫銘，陪同曾瓊碧至台中市第二信
用合作社（以下簡稱二信）總社，由王錫銘代填開戶文件，以曾瓊碧名義存入上訴人
所提供之現金五千元，辦理開戶，並將該支票存入，以便託收票面之一千萬元。八十
六年四月十四日，上訴人再委請王錫銘、曾瓊碧前往二信總社，於扣除四十萬元酬金
後，提領九百六十萬元，二信總社以現金五百萬元，及面額四百六十萬元之支票一張
支付，經曾瓊碧領取後，轉交上訴人。上訴人復於翌 (十五) 日再委請曾瓊碧代為兌
領前開四百六十萬元支票時，曾瓊碧因恐遭質疑而拒絕。上訴人另向曾瓊碧佯稱，欲
向王詹安購買坐落台中市○○路○段一八二巷一號之店面，交予曾瓊碧看顧營業，曾
瓊碧不疑有他而同意。上訴人遂邀請不知情之王詹安偕同曾瓊碧，前往前揭金來茶莊
二樓洽談，假藉曾瓊碧名義為買受人，以二百五十萬元成交，由王錫銘代替曾瓊碧在
契約書上簽名及為見證人，並當場交付前開四百六十萬元支票予王詹安，嗣經王詹安
於八十六年四月十八日兌領，於扣除二百五十萬元價金後，將餘額二百一十萬元找還
上訴人。上訴人又於八十六年四月十八日藉故向曾瓊碧騙稱缺錢用，不買房子了，而
偕同曾瓊碧至王詹安住所商談解約事宜，旋於翌（十九）日經台中市北區調解委員會
，成立調解，於賠償一成違約金二十五萬元後，解除契約，上訴人乃於同年四月二十
一日再取得王詹安所退還之餘款二百二十五萬元等情。係以上開事實，迭據被害人江
清泉指訴綦詳，核與證人施吉安、江俊傑、陳瑞煌、林新發（以上二人六信職員）、
曾瓊碧、王錫銘、王詹安、陳文珍（王詹安之配偶）、黃世川（調解人）等人證述之
情節相符，並有六信一千萬元支票、二信客戶顧客基本資料登錄單、取款條、交易明
細查詢表、合作金庫台中支庫四百六十萬元支票、契約書、領據、台中市北區調解委
員會調解書、調解筆錄、六信存摺往來明細查詢表、富邦銀行交易明細查詢表等影本
，及監視錄影帶一捲、照片六張附卷可稽。又以上訴人雖辯稱：被害人指認時，已事
隔五個月，警訊時曾稱「未看清歹徒相貌即被套上頭套」，復未指出上訴人有兔唇之
特徵，且於第一審法院測試時，認錯上訴人之聲音云云（按：係辯護人刻意安排另二
名非上訴人之錄音，命被害人選擇）。惟上訴人強押被害人上車時，係正面持兇器抵
住其腰部，當時尚未被矇住眼睛，其過程至少有一分鐘時間，被害人所稱「未看清歹
徒相貌即被套上頭套」，係指未看清另三名未下車歹徒之面貌，不包括曾與之面對面
之上訴人。且被害人被囚禁後，雙方曾談判贖金，並以行動電話聯絡及進行取贖，長
達四十八小時，從其聲音、體型、高度、臉型，能肯定確為上訴人無訛。至於上訴人
之上唇，雖有類似兔唇經過整形之痕跡，但並不明顯，業經原審當庭勘驗明確，被害
人於倉促之間未予注意，並不違背常情。另證人即曾經多次在電話中與歹徒通話，為
被害人送贖款之司機施吉安亦證稱，確是上訴人之聲音無訛。且說明證人曾瓊碧並證
稱：上訴人拿來一張一千萬元支票，說是賭場贏來的，願以四十萬元代價託伊兌領，
並交待若有人訊問，就說是撿到的，頂多只判五百元罰金，且拿五千元叫王錫銘陪伊
去開戶及領錢，嗣領出五百萬元現金及一張四百六十萬元支票，交給等候中之上訴人
。其後上訴人復拿該四百六十萬元支票託伊提示，因事前曾告訴行員說要去高雄，怕
被識破，不敢去提領，上訴人方把支票收回。隔日上訴人另表示要向王詹安購買一間
店面讓伊看管，並以二百五十萬元成交，訂約後上訴人拿該四百六十萬元支票給王詹
安。數天後，上訴人又說他缺錢用，房子不買了，載伊同往王詹安住處，商談解約之
事。另以曾瓊碧先前就是上訴人與其兄經營電動玩具店之人頭，前揭兌領支票之過程
，均係由上訴人帶領曾瓊碧至金來茶莊，委託王錫銘（亦為電動玩具店之人頭）陪同
辦理，上訴人並指示王錫銘代理曾瓊碧填寫文件，亦據證人王錫銘證述明確。而曾瓊
碧當時已七十三歲高齡，且不識字，其過程始終依上訴人之計畫行事，若非上訴人居
於幕後一手策導，當無由順利領得該一千萬元，足見曾瓊碧僅係上訴人為掩護自己，
避免曝光，所利用之人頭而已。其後上訴人為再兌領前揭四百六十萬元支票，復設計
以曾瓊碧名義向不知情之王詹安購買房屋，佯以二百五十萬元成交，並以該支票找回
二百一十萬元差額後，再利用台中市北區調解委員會調解，同意支付二十五萬元違約
金成立調解，解除契約，於扣除二十五萬元後，又從王詹安處取回餘額二百二十五萬
元等情，亦據王詹安、黃世川證述明確，並有調解筆錄、契約書等影本附卷可稽。另
上訴人於八十六年間，經濟情況並不好，連車輛都典當在當舖，但卻能於八十六年四
月下旬，償還王詹安一百七十萬元債務，亦據王詹安、陳文珍證述在卷，益徵其金錢
來源不明，因認上訴人確有共同擄人勒贖之行為，為其所憑之證據及認定之理由。而
以上訴人否認參與犯罪，辯稱伊係警方臥底之人員，曾經營買賣及賭博贏錢，伊有財
力云云，為不可採；證人黃陳菜所為之證言，無從為上訴人有利之認定；本件事證已
臻明確、王錫銘於更審前亦經合法訊問，上訴人聲請再傳訊王錫銘、「阿雪」，及對
被害人實施測謊，核無必要。至於勒贖時，係以盜拷之行動電話聯繫，與上訴人平時
使用之000000000號行動電話無涉等情，於理由內詳加說明及指駁。且敘明
上訴人行為後，電信法已於八十八年十一月三日修正公布，同年十一月五日生效，經
比較新舊法結果，以修正前之規定對上訴人較為有利，依刑法第二條第一項但書規定
，應適用修正前之電信法處斷。又懲治盜匪條例於四十六年修正時，其立法意旨，係
認為該條例有長時期施行之必要，爰刪除第十條關於施行期間為一年之規定，將限時
法修正為常態之特別法，另將第十一條修正為第九條，規定本條例自公布日施行，此
所謂「本條例」係指四十六年六月五日公布之常態特別法而言，非指三十三年四月八
日公布之限時法。修正後之常態特別法條文既自四十六年六月五日施行，即與修正前
之限時法條文完全區隔，雖名為「修正」，實等同於「制定」，從而修正前之條文是
否經合法延長施行期間，並不影響四十六年六月五日公布之本條例（至於該條例第二
條雖於八十八年四月二十一日修正公布，但僅修正第一項第八款之罪名，其餘部分均
未修正）。核上訴人所為，關於意圖勒贖而擄人部分，係犯懲治盜匪條例第二條第一
項第九款之擄人勒贖罪；關於使用盜拷之行動電話部分，係犯刑法第二百十六條、第
二百二十條第二項（修正前為第二百二十條）、第二百十條之行使偽造準私文書罪，
及修正前電信法第五十六條第一項之盜用他人電信設備通信罪。而行動電話之「序號
」及「內碼」，分屬行動電話「製造業者」及「通信業者」不同主體之準私文書，關
於行使偽造準私文書罪部分，係一行為觸犯數罪名之同種想像競合，應從一重處斷；
此部分並與違反電信法亦屬一行為而觸犯數罪名，應從一重之行使偽造準私文書罪處
斷。先後多次行使偽造準私文書行為，時間緊接、方法相同，觸犯構成要件相同之罪
名，顯係基於概括之犯意為之，依連續犯規定論以一罪。所犯擄人勒贖罪及行使偽造
準私文書罪間，有方法結果之牽連關係，依牽連犯規定從一重之擄人勒贖處斷。上訴
人與另三名成年男子間，有犯意聯絡及行為分擔，為共同正犯。關於行使偽造準私文
書及違反電信法部分，公訴人雖漏引法條，但事實欄已經敘及，顯在起訴範圍，自應
併予審判。又擄人勒贖行為一經實現，犯罪即屬既遂，在被害人之自由回復以前，其
犯罪行為均在繼續進行中，在犯罪行為終了前，若基於擄人勒贖之單一或概括犯意，
先後向被害人或其關係人不法取得財物之多數行為，理論上自均應吸收於擄人勒贖之
犯罪中而論以擄人勒贖一罪。本件上訴人於擄人勒贖進行中，併劫取被害人所有之鑲
綠色鑽石瑞士百達翡麗手錶一只、呼叫器一個、皮夾二只及空白支票一紙，均已吸收
於擄人勒贖罪之中，僅論以擄人勒贖一罪。而本罪之法定刑係唯一死刑之罪，上訴人
於犯罪過程中手段尚非兇殘，且於取贖後立即釋放被害人，其犯罪情狀在客觀上尚非
無可憫恕，因依刑法第五十九條規定減輕其刑。爰撤銷第一審判決，適用懲治盜匪條
例第二條第一項第九款、第七條第一項、第八條，修正前電信法第五十六條第一項、
第六十條，刑法第二條第一項但書、第二十八條、第五十五條、第二百十六條、第二
百十條、第三十七條第一項、第五十九條，並審酌上訴人正值壯年，竟不謀正途，而
以擄人勒贖方式不法謀取鉅額財物，使被害人身心受創，嚴重危害社會治安，且犯罪
後猶飾詞圖卸等一切情狀，量處無期徒刑，並宣告褫奪公權終身。所得財物合計三千
萬元，除其中四十萬元已給付曾瓊碧做為酬金，另二十五萬元已給付王詹安做為解約
之違約金，已經費失外，其餘二千九百三十五萬元及鑲綠色鑽石瑞士百達翡麗手錶一
只、呼叫器一個、皮夾二只，不能證明已經費失，均諭知發還被害人江清泉。另勒贖
時所使用之盜拷行動電話，並依電信法第六十條規定宣告沒收，經核於法尚無違誤。
上訴意旨仍執前詞爭辯，對原審取捨證據認定事實之職權行使，及原判決理由已予說
明之事項，任意指摘，非有理由，應予駁回。
據上論結，應依刑事訴訟法第三百九十六條第一項，判決如主文。
中      華      民      國    八十九    年      五      月    二十五    日
                              最高法院刑事第十二庭
                                  審判長法官  陳  炳  煌
                                        法官  陳  世  雄
                                        法官  徐  文  亮
                                        法官  吳  信  銘
                                        法官  張  春  福
      右正本證明與原本無異
                                              書  記  官
中      華      民      國    八十九    年      六      月      一      日
                                                                        Ｒ


司法院資訊處製作；財團法人民間司法改革基金會備份。
